臺灣高等法院刑事判決
                                    105年度上易字第602號
上　訴　人
即　被　告　黃Ｏ書
上列上訴人因家暴妨害自由等案件，不服臺灣桃園地方法院104
年度易字第895號，中華民國105年2月18日第一審判決（起訴案
號：臺灣桃園地方法院檢察署104年度偵字第9804號），提起上
訴，本院判決如下：
    主  文
上訴駁回。 
    事  實
壹、黃Ｏ書與甲○○間為姊夫內弟之關係，具有家庭暴力防治法第3
    條第4款所定之家庭成員關係。惟因家族糾紛二人素有嫌隙
    ，黃Ｏ書於民國104年1月26日下午2時30分許至同日下午3時1
    0分許間，基於誹謗之犯意，意圖散布於眾，在臺灣桃園地
    方法院檢察署偵查庭外，以「他是○○分局小隊長甲○○，他貪
    污、洗錢、賣槍、販毒，才有辦法讓小孩去英國唸書」、「
    在臺灣為非作歹」、「他私藏槍械喔」等不實言語，公開具
    體指摘甲○○，足以貶損甲○○之名譽。並另基於妨害他人行使
    權利之犯意，以雙手環抱甲○○之強暴方式，妨害甲○○行動自
    由之權利。
貳、案經被害人甲○○訴由臺灣桃園地方法院檢察署檢察官偵查後
    起訴。
    理  由
壹、證據能力部分：
一、按被告以外之人於偵查中向檢察官所為之陳述，除顯有不可
    信之情況者外，得為證據，刑事訴訟法第159條之1第2項定
    有明文。蓋現行法之檢察官仍有訊問被告、證人及鑑定人之
    權限，其應踐行之程序又多有保障被告或被害人之規定，證
    人、鑑定人於偵查中亦均須具結，就刑事訴訟而言，其司法
    屬性甚高；而檢察官於偵查程序取得之供述證據，其過程復
    尚能遵守法令之規定，是其訊問時之外部情況，積極上具有
    某程度之可信性，除消極上顯有不可信之情況者外，均得為
    證據。故主張其為不可信積極存在之一方，自應就此欠缺可
    信性外部保障之情形負舉證責任（最高法院98年度台上字第
    2904號判決意旨參照）。查證人黃Ｏ滿、黃Ｏ寶及黃Ｏ媛偵查
    時之陳述，係經檢察官以證人身分告以具結之義務及偽證之
    處罰，經其具結擔保而於負擔偽證罪之處罰心理下所為。而
    證人黃Ｏ滿、黃Ｏ寶及黃Ｏ媛於檢察官訊問時，並無證據顯示
    係遭受強暴、脅迫、詐欺、利誘等外力干擾情形，或在影響
    其心理狀況致妨礙其自由陳述，被告於原審爭執前開證人偵
    訊證述之證據能力，並未釋明上開陳述有何顯不可信之情況
    ，自無理由。證人黃Ｏ滿、黃Ｏ寶及黃Ｏ媛於偵訊時之陳述，
    既無顯不可信之情況，依刑事訴訟法第159條之1第2項規定
    ，有證據能力。
二、私人錄音、錄影之行為，雖應受刑法第315條之1與通訊保障
    及監察法第29條第3款之規範，但其錄音、錄影所取得之證
    據，則無證據排除法則之適用。蓋我國刑事訴訟程序法（包
    括通訊保障及監察法）中關於取證程序或其他有關偵查之法
    定程序，均係以國家機關在進行犯罪偵查為拘束對象，對於
    私人自行取證之法定程序並未明文。私人就其因犯罪而被害
    之情事，除得依刑事訴訟法第219條之1至第219條之8有關證
    據保全規定，聲請由國家機關以強制處分措施取證以資保全
    外，其自行或委託他人從事類似任意偵查之錄音、錄影等取
    證之行為，既不涉及國家是否違法問題，則所取得之錄音、
    錄影等證物，如其內容具備任意性者，自可為證據。又私人
    將其所蒐取之證據交給國家作為追訴犯罪之證據使用，國家
    機關只是被動地接收或記錄所通報即將或已然形成之犯罪活
    動，並未涉及挑唆亦無參與支配犯罪，該私人顯非國家機關
    手足之延伸，是以國家機關據此所進行之後續偵查作為，自
    具其正當性與必要性。而法院於審判中對於私人之錄音、錄
    影等證物，以適當之設備，顯示其聲音、影像，乃係出於刑
    事訴訟法第165條之1第2項規定之法律授權，符合法律保留
    原則之要求，至於利用電話通話或兩人間之對（面）談並非
    屬於秘密通訊自由與隱私權等基本權利之核心領域，故國家
    就探知其談話內容所發生干預基本權利之手段（即法院實施
    之勘驗）與所欲達成實現國家刑罰權之公益目的（即證明犯
    罪），兩相權衡，國家公權力對此之干預，尚無違比例原則
    ，法院自得利用該勘驗結果（筆錄），以作為證據資料使用
    （最高法院101年度台上字第5182號判決意旨參照）。告訴
    人提出黃Ｏ滿於案發當時現場蒐證之錄音光碟應認有證據能
    力，法院得以勘驗其內容而為證據之調查。被告辯稱該蒐證
    錄音光碟不具證據能力，容有誤會。
三、其餘資以認定本案犯罪事實之非供述證據，亦查無違反法定
    程序取得之情，依刑事訴訟法第158條之4規定反面解釋，均
    有證據能力。
貳、實體認定部分：
一、訊據被告矢口否認有誹謗及妨害自由之犯行。辯稱：我所說
    的都是事實，我有向檢察官申告告訴人貪污、瀆職，告訴人
    也擁有千萬房產，依照告訴人身為公務人員的薪資，是不可
    能擁有這些房產；另告訴人曾於86年間經營當鋪，88年間，
    告訴人賣給我的一輛車子在高速公路故障，拖到五股交流道
    旁的修車廠修理，當時告訴人偕同二名腰際攜帶槍枝之人到
    場，並與修車廠人員發生爭執。而當日我抱住告訴人只是為
    了示好，希望告訴人不要再傷害父親，擁抱的過程也不到1
    秒，沒有限制告訴人的活動自由云云。
二、經查：
(一)被告於上揭時、地，以前開言詞指摘告訴人，並以雙手環抱
    告訴人等情，業據證人即告訴人甲○○於原審審理時證述綦詳
    （見原審104年度易字第895號卷，下稱易字卷，第28頁至第
    31頁背面），核與證人黃Ｏ滿於偵查及原審之證述、證人黃Ｏ
    寶與黃Ｏ媛於偵查中之證述相符（見他字卷第13頁至第14頁
    、易字卷第32頁背面至第34頁背面）。依原審法院當庭勘驗
    現場錄音光碟內容，告訴人確曾口出「你走開」、「你不要
    碰我」、「你不要靠近、你不要靠近…」等語，被告亦有對
    告訴人說「小孩都在國外，在臺灣為非作歹」、「他私藏槍
    械喔」等語，有原審法院勘驗筆錄在卷可稽（見易字卷第13
    頁正背面）。
(二)被告指稱告訴人貪汙、洗錢、賣槍、販毒、私藏槍械等情，
    為告訴人所否認，被告復未提證據證明其所言為真實。另據
    被告聲請傳喚到庭作證之證人黃Ｏ美於原審審理時證稱：對
    於告訴人是否曾拿免費電影票給我去看電影一情並無印象等
    語（見易字卷第35頁）。且被告申告告訴人瀆職、賣槍等節
    ，業經桃園地方法院檢察署檢察官以104年度偵字第26674號
    為不起訴處分，有不起訴處分書、全國刑案資料查註表附卷
    足憑（見易字卷第60頁至第63頁）。則被告辯稱其所言均屬
    事實，自屬無據，其指摘告訴人貪污、洗錢、藏槍、賣槍、
    販毒等不實事項，顯係因與告訴人之嫌隙，為損害告訴人名
    譽所為之指摘，確有誹謗之實質惡意。且被告指摘之言論內
    容，依一般社會通念，已足使告訴人之人格聲譽遭受負面評
    斷，被告在臺灣桃園地方法院檢察署偵查庭外所為指摘，係
    不特定多數人出入並得以共見共聞之場所，顯有散布於眾之
    意圖。
(三)被告另辯稱其係為向告訴人表示友好，才會抱告訴人，而且
    時間不超過1秒，並未妨害告訴人之活動自由云云。然依證
    人甲○○於原審審理時證稱：被告當時是以雙手環抱住我，力
    道很大，歷時約10秒，我有大聲喝斥被告，無法掙脫，當天
    被告碰到我時就已經情緒失控，一直罵我等語（見易字卷第
    28頁至第31頁）。證人黃Ｏ滿於原審審理時亦證稱：當天還
    沒抵達偵查庭之前，甲○○就有打電話給黃Ｏ寶說被告已經到
    了，而且一直在罵，當時我就在黃Ｏ寶身旁，黃Ｏ寶講完電話
    之後，就跟我說被告從頭到尾一直罵，個性沒有收斂。後來
    我走到偵查庭外的走廊，被告已經在罵人，罵甲○○貪汙、英
    國的女兒可以讀那麼高的書，也是污來的錢。後來被告去抱
    住甲○○，黃Ｏ寶喝止被告，被告有將甲○○抱起來挪動一點，
    被告經喝止後還是抱得很緊，並沒有立即放手，後來被告還
    有繼續罵等語（見易字卷第32頁至第34頁背面）。是被告雙
    手環抱告訴人使之無法掙脫，已使告訴人無法自由活動，屬
    以強暴手段妨礙告訴人之行動自由。參以被告於原審中所自
    承：當日因我是另案被告，經檢察官傳喚到場，父親黃Ｏ隆
    會告我，都是告訴人造成的，當日我也有向告訴人表示我會
    離婚都是告訴人造成的等語（見易字卷第11頁至第12頁）。
    證人甲○○於原審審理時亦證稱：當天是（岳父）黃Ｏ隆要來
    開庭，對造是被告黃Ｏ書，黃Ｏ書因為偽造文書、盜領黃Ｏ隆
    之存款，經黃Ｏ隆委託我等對被告提告等語（見易字卷第30
    頁背面至第31頁背面）。證人黃Ｏ滿證稱：當天是（父親）
    黃Ｏ隆來開庭，黃Ｏ隆告被告偽造文書、侵占、竊盜等語（見
    易字卷第32頁背面）。被告當時復持續指摘告訴人行為不檢
    、擔任警職涉及不法情事等情，顯見被告認其離婚、涉及刑
    事案件，均因告訴人之故，對告訴人已心生不滿，於雙方處
    於對立、爭執之狀態下，基於妨害告訴人行動自由之犯意，
    以雙手環抱告訴人。至證人黃Ｏ美於原審審理時證稱：被告
    應該是想要與告訴人示好，要抱告訴人，告訴人會錯意、很
    緊張，就跳開，被告音量稍微大聲點，但我沒有聽見說話的
    內容，也沒有注意他們的反應云云。然其就案發當時雙方對
    話內容、反應均多所避重就輕，且與告訴人之指述、證人黃
    Ｏ滿、黃Ｏ寶、黃Ｏ媛之證述及當時之客觀情狀不符，應係迴
    護被告之詞，不足採信。
(四)被告雖聲請傳喚證人黃Ｏ隆、賴Ｏ綱及○○分局分局長、○○派出
    所所長、○○分局分局長、○○派出所所長；調閱告訴人及其家
    屬之財產資料、調查告訴人擔任警務人員期間所有案件、其
    所接觸之所有當事人、線人，及夥同告訴人前往修車廠之人
    所攜帶之槍枝云云。惟被告所指告訴人之事由，業經檢察官
    偵查認並無其事，為不起訴處分，已如前述，且本件之經過
    ，業據證人甲○○、黃Ｏ滿、黃Ｏ寶、黃Ｏ媛證述明確，並經原
    審法院當庭勘驗錄音光碟屬實，被告亦坦認其有以前揭言詞
    指摘告訴人，並環抱告訴人等情，是被告犯行明確，自無庸
    再行傳喚並不在現場之黃Ｏ隆及其他人員為調查之必要。另
    被告聲請傳喚百戰百勝KTV之負責人、修車廠人員到庭作證
    ，惟被告始終未陳明待證事實，亦未陳明所欲傳喚之證人姓
    名、住址，自無從予以傳喚。被告另聲請調閱汽車異動資料
    ，然其既未陳明所欲調查之汽車車籍，且告訴人於原審審理
    時已自陳其妻確曾販售車輛予被告之情，而前開事證對於被
    告有無涉犯上開犯行之待證事實，顯無關連性，亦無調查之
    必要，附此敘明。
(五)綜上所述，被告所辯，為卸責之詞，不足採信，其犯行罪證
    明確，足堪認定，應予依法論科。叁、被告之罪責：
一、被告行為後，家庭暴力防治法於104年2月4日修正公布施行
    ，將第1款「家庭暴力」之定義修正為：家庭成員間實施身
    體、精神或經濟上之騷擾、控制、脅迫或其他不法侵害之行
    為，惟第2款「家庭暴力罪」之定義則未修正。故有關家庭
    成員間實施身體、精神上不法侵害之行為，於法律修正前後
    均構成家庭暴力罪，且刑法相關處罰規定並未修正，自無新
    舊法比較適用之問題，應依一般法律適用原則，逕行適用裁
    判時法即現行家庭暴力防治法之規定。
二、按家庭暴力防治法所稱家庭暴力，指家庭成員間實施身體、
    精神或經濟上之騷擾、控制、脅迫或其他不法侵害之行為；
    家庭暴力罪，指家庭成員間故意實施家庭暴力行為而成立其
    他法律所規定之犯罪，家庭暴力防治法第2條第1款、第2款
    分別定有明文。查被告黃Ｏ書與告訴人為姊夫與小叔之關係
    ，業據二人供陳在卷，並有個人戶籍資料查詢結果在卷可稽
    ，二人間具有家庭暴力防治法第3條第4款所定之家庭成員關
    係。是核被告黃Ｏ書所為，係犯刑法第310條第1項之誹謗罪
    、同法第304條第1項之強制罪，且屬於對家庭成員間實施精
    神、身體不法侵害之行為，該當家庭暴力防治法所稱之家庭
    暴力罪，惟因家庭暴力防治法對於家庭暴力罪並無科處刑罰
    之規定，自應依刑法上開規定論科。檢察官雖漏未論及被告
    與告訴人間為二親等旁系姻親關係，有家庭成員關係，暨未
    論及被告犯家庭暴力罪等情，然起訴書犯罪事實欄已有記載
    相關家庭成員關係及犯罪構成要件，自當一併審究。
三、被告所為上開二罪，犯意各別，行為互殊，應予分論併罰。
    至被告雖辯稱其長期服用藥物，事發當時其身體、精神狀況
    均非正常，不記得事發經過云云。惟其於原審準備程序中，
    尚未撥放、勘驗現場錄音光碟之前，即已陳明案發當日確曾
    向告訴人表示其離婚係告訴人造成，並有說告訴人可能販賣
    槍枝，其亦有抱住告訴人等情，足徵被告對於經過情節、主
    要事實均有記憶，且觀諸被告事發當時指摘之言詞，均係刻
    意針對告訴人為種種違法犯紀之行為加以攻擊批評，充分表
    達被告指摘告訴人之主觀意志，足見其行為時應有相當認知
    及辨識能力，並無因服用藥物產生精神障礙或其他心智缺陷
    ，致不能辨識其行為違法或欠缺依其辨識而行為之能力，或
    有上開能力顯著減低之情形，核無刑法第19條第1項、第2項
    不罰或減輕其刑規定之適用。縱被告事後因服用藥物之副作
    用，致遺忘其曾經之所為，亦無從解免其罪責。
肆、上訴駁回之理由：原審基此認定，爰引家庭暴力防治法第2
    條第2款，刑法第304條第1項、第310條第1項、第41條第1項
    前段、第51條第6款，刑法施行法第1條之1第1項、第2項前
    段等規定。審酌被告與告訴人間為親屬關係，本應和諧共處
    ，僅因其等間所生之家庭糾紛，率爾以告訴人擔任公職期間
    ，涉及違法之不實事項誹謗告訴人，對於告訴人名譽造成之
    影響非微，復以前揭強暴方式，妨害他人行使自由權利，行
    為可訾，且其犯後猶飾詞否認，並無悔意，兼衡被告之犯罪
    動機、目地、手段、生活狀況、智識程度、素行等一切情狀
    ，就強暴妨害人行使權利部分，判處拘役40日，就意圖散布
    於眾，而指摘足以毀損他人名譽之事部分，判處拘役40日，
    定應執行拘役70日，並諭知易科罰金之折算標準，認事用法
    ，均無不合。被告上訴仍執原審辯解，否認犯行，上訴核無
    理由，應予駁回。
據上論斷，應依刑事訴訟法第368條，判決如主文。
本案經檢察官沈明倫到庭執行職務。
中　　華　　民　　國   105    年    4     月    20    日
                  刑事第十一庭審判長法  官  許宗和
                                    法  官  沈君玲
                                    法  官  趙功恆
以上正本證明與原本無異。
不得上訴。
                                    書記官  林立柏
中　　華　　民　　國   105    年    4     月    20    日
附錄本案論罪科刑法條：
刑法第304條第1項
以強暴、脅迫使人行無義務之事或妨害人行使權利者，處3 年以
下有期徒刑、拘役或3百元以下罰金。
刑法第310條第1項
意圖散布於眾，而指摘或傳述足以毀損他人名譽之事者，為誹謗
罪，處 1 年以下有期徒刑、拘役或 5 百元以下罰金。